ACORDAO-COMPLETO-2283286

ACÓRDÃO 1820/2020 ATA 26/2020 - PLENÁRIO

VISTOS, relatados e discutidos estes autos de prestação de contas da Companhia de Entrepostos e Armazéns Gerais de São Paulo, relativa ao exercício de 2013;
ACORDAM os Ministros do Tribunal de Contas da União, reunidos em sessão do Plenário, com fundamento nos artigos 1º, inciso I, 16, inciso III, alínea 'b', e 19, parágrafo único, da Lei 8.443/1992, ante as razões expostas pelo Relator, em:
9.1. julgar irregulares as contas de Mário Maurici de Lima Morais, Luiz Concilius Gonçalves Ramos, Edison Ignácio Marin da Silva e Wenceslau Massayuki Damura, aplicando-lhes, individualmente, a multa prevista no art. 58, inciso I, da Lei 8.443/1992, no valor de R$ 30.000,00 (trinta mil reais) , fixando-lhes o prazo de 15 (quinze) dias, a contar das notificações, para comprovarem, perante o Tribunal (art. 214, inciso III, alínea 'a', do RITCU) , os recolhimentos das quantias ao Tesouro Nacional, atualizadas monetariamente desde a data deste acórdão até a dos efetivos recolhimentos, se forem pagas após o vencimento, na forma da legislação em vigor;
9.2. julgar regulares as contas de Arnaldo Teixeira Marabolim, Cláudio Cava Corrêa, Flávio Luiz Godas, Francisco Sérgio Ferreira Jardim, João Guilherme Rocha Machado, Marcela Tapajós e Silva, Sérgio Feijão Filho e Wilson Rodrigues dos Reis, dando-lhes quitação plena;
9.3. declarar a inidoneidade da sociedade empresária Ventana Manutenção e Serviços Ltda. para participar, pelo prazo de dois anos, de licitação na Administração Pública Federal;
9.4. dar ciência à Companhia de Entrepostos e Armazéns Gerais de São Paulo, com base no art. 2, Inciso II, da Resolução TCU 315/2020, sobre a indevida inclusão dos membros do conselho fiscal no rol de responsáveis da prestação de contas, em desacordo com o disposto nos arts. 10 e 11 da IN TCU 63/2010;
9.5. autorizar, desde logo, nos termos do art. 28, inciso II, da Lei 8.443/1992, a cobrança judicial da dívida caso não atendidas as notificações;
9.6. dar ciência desta deliberação aos responsáveis, aos interessados e à Procuradoria da República em São Paulo.

Prestação de contas, exercício de 2013.

Companhia de Entrepostos e Armazéns Gerais de São Paulo (Ceagesp).

3. Interessados/Responsáveis:
3.1. Responsáveis: Arnaldo Teixeira Marabolim (XXX.046.708-XX); Cláudio Cava Corrêa (XXX.947.860-XX); Edison Ignácio Marin da Silva (XXX.165.448-XX); Flavio Luís Godas (XXX.622.068-XX); Francisco Sergio Ferreira Jardim (XXX.025.697-XX); João Guilherme Rocha Machado (XXX.469.888-XX); Luiz Concilius Goncalves Ramos (XXX.672.408-XX); Marcela Tapajós e Silva (XXX.479.138-XX); Mario Maurici de Lima Morais (XXX.986.098-XX); Sergio Feijão Filho (XXX.171.738-XX); Wenceslau Massayuki Damura (XXX.852.308-XX); Wilson Rodrigues dos Reis (XXX.170.796-XX).

13.1. Ministros presentes: José Mucio Monteiro (Presidente), Walton Alencar Rodrigues (Relator), Benjamin Zymler, Aroldo Cedraz, Raimundo Carreiro, Ana Arraes, Bruno Dantas e Vital do Rêgo.
13.2. Ministro-Substituto convocado: Marcos Bemquerer Costa.
13.3. Ministros-Substitutos presentes: Augusto Sherman Cavalcanti, André Luís de Carvalho e Weder de Oliveira.

ACORDAO-COMPLETO-2494180

Acórdão 2585/2021 - Plenário

ACORDAO-COMPLETO-2527062

Acórdão de Relação 347/2022 - Plenário

Acórdão de Relação

ACORDAO-COMPLETO-2520750

Acórdão 2970/2021 - Plenário

WALTON ALENCAR RODRIGUES

Adoto, como relatório, a instrução da unidade técnica (peça 114) e o parecer do MPTCU (peça 118) :
"1. INTRODUÇÃO
Cuidam os autos de prestação de contas anuais da Companhia de Entrepostos e Armazéns Gerais do Estado de São Paulo - Ceagesp, relativas ao exercício de 2013.
A Ceagesp, sociedade de economia mista vinculada ao Ministério da Agricultura, Pecuária e Abastecimento - MAPA, atua na área de abastecimento no Estado de São Paulo, onde opera o abastecimento de produtos agropecuários e pesqueiros, atuando na guarda e conservação das mercadorias de terceiros e na instalação de entrepostos para permitir o uso remunerado de seus espaços, administrando o maior mercado atacadista de hortifrutícolas da América Latina e o mercado de flores.
Sua missão institucional consiste em disponibilizar infraestrutura de apoio ao sistema de abastecimento agroalimentar, por meio da rede de entrepostos e armazéns gerais e de sistemas de informações de mercado, bem como prestar apoio no desenvolvimento e execução da política agrícola definida pelo governo federal para o setor.
2. HISTÓRICO
Na análise inicial empreendida nas contas da Ceagesp foram encontrados indícios de irregularidades no processo de contratação da empresa Ventana Manutenção e Serviços Ltda. para realizar serviços de varrição e apoio operacional no Entreposto Terminal de São Paulo (peça 16) .
Além disso, em consulta à internet, constatou-se que a empresa Ventana teria sido declarada inidônea no ano de 2015 devido à realização de fraude em licitação procedida pela Infraero. Na licitação em questão, a empresa Ventana teria atuado em conluio junto a empresas com sócios em comum aos dela durante o pregão.
 Como a Ceagesp firmou mais dois contratos com a empresa Ventana Manutenção e Serviços Ltda. no ano de 2013, foi realizada inspeção na Companhia para avaliar esses três contratos:
a) Processo 072/13 - Contratação de serviços de varrição e apoio operacional para o Entreposto Terminal de São Paulo, no valor de R$ 4.262.523,84;
b) Processo 073/13 - Zeladoria e limpeza dos sanitários públicos do Entreposto Terminal de SP, no valor de R$ 3.462.940,32; e
c) Processo 080/13 - Operação de Portaria na rede Armazenadora, no valor de R$ 1.589.566,48. 
Ressalta-se que os três contratos firmados com a Ventana representaram aproximadamente 19% do montante contratado, por meio de licitação, e aproximadamente 34% do valor contratado por meio de pregão eletrônico pela Ceagesp no ano de 2013.
Do exame realizado, foram encontradas irregularidades nos procedimentos realizados pela Ceagesp para contratação da empresa Ventana, bem como na condução da Ceagesp para prorrogar os contratos.
Desta forma, foi realizada a audiência de gestores da Ceagesp pelas seguintes irregularidades:
a) Srs. Luiz Concilius Gonçalves Ramos, CPF XXX.672.408-XX, Diretor da Diretoria Técnica e Operacional - Diope/Ceagesp e Edison Ignácio Marin da Silva, CPF XXX.165.448-XX, Gerente do Departamento de Entreposto da Capital - Depec: 
a1) solicitação de orçamentos para a abertura de procedimento licitatórios nos processos 072/2013 (Pregão Eletrônico 35/2013) e 073/2013 (Pregão Eletrônico 32/2013) , para empresas com sócios em comum e localizadas no mesmo endereço, descaracterizando a distinção entre os orçamentos e favorecendo a combinação de preços, com infração ao disposto no art. 6º, IX, 'f', da Lei 8.666/1993, e à jurisprudência deste Tribunal; e 
a2) utilização dos orçamentos das empresas Nobre, Maxlimp e HigiTime, empresas que têm sócios em comum com a empresa Ventana, como parâmetro para considerar vantajoso o orçamento apresentado pela empresa Ventana Manutenção e Serviços Ltda., por ocasião da renovação dos Contratos 72/2013 e 73/2013.
b) Sr. Wenceslau Massayuki Damura, CPF XXX.852.308-XX, pregoeiro:
b1) desclassificação da empresa Prevlimp - Serviços de Mão de Obra do Pregão 35/2013, sem que lhe tenha sido facultada a oportunidade de apresentar justificativas para os valores ofertados e sem que restasse demonstrada a impossibilidade da prestação do serviço pelo valor proposto, em afronta ao artigo 48, inciso II, da Lei 8666/93 e à jurisprudência deste Tribunal (Acórdão 1720/2010-TCU-Segunda Câmara e 284/2008 - TCU - Plenário) ; e  
b2) não desclassificação da empresa Ventana Manutenção e Serviços Ltda. - EPP nos Pregões Eletrônicos 32/2013 e 35/2013, diante do descumprimento ao estabelecido na cláusula 5.1.e1 dos respectivos editais, que refere-se à comprovação de patrimônio líquido mínimo de 10% do valor dos  contratos, estabelecendo, ainda, regra não prevista no edital, ou seja, a complementação da insuficiência de patrimônio líquido mediante a apresentação de garantia, contrariando o art. 3º, caput e § 1º; e art. 41, todos da lei 8666/93, as cláusulas 4.6, 5.1.e1 e 7.8.6 dos editais dos pregões mencionados; e ainda a jurisprudência deste Tribunal. 
c) Sr. Mário Maurici de Lima Morais, CPF XXX.986.098-XX, Diretor-Presidente da Ceagesp pelas quatro irregularidades citadas acima.
Além das audiências, foi promovida a oitiva da empresa Ventana Manutenção e Serviços Ltda., CNPJ 15.707.659/0001-50, com fundamento no art. 250, inciso V, do RI/TCU, para que apresentasse as razões de justificativa quanto à elaboração de orçamentos, utilizando as empresas Nobre, Maxlimp e HigiTime, empresas que tem sócios em comum com a empresa Ventana e são localizadas no mesmo endereço, para serem utilizados pela Ceagesp como parâmetro para considerar vantajoso o orçamento apresentado pela empresa Ventana Manutenção e Serviços Ltda., por ocasião da renovação dos Contratos 72/2013 e 73/2013.
Após a análise das audiências, a Secex/SP considerou que os argumentos apresentados nas manifestações dos responsáveis não foram suficientes para elidir as irregularidades nem para afastar as respectivas culpabilidades (peça 101) . 
Assim, a unidade técnica apresentou a seguinte proposta a este Tribunal: 
 	a) com fundamento nos arts. 1º, inciso I, 16, inciso III, alínea b da Lei 8.443/1992 c/c os arts. 19, parágrafo único, e 23, inciso III, da mesma Lei, e com arts. 1º, inciso I, 209, inciso II e § 5º, inciso I, 210, § 2º, e 214, inciso III, do Regimento Interno, que sejam julgadas irregulares as contas dos Srs. Mário Maurici de Lima 	, CPF XXX.986.098-XX, Diretor-Presidente da Ceagesp, Luiz Concilius Gonçalves Ramos, CPF XXX.672.408-XX, Diretor da Diretoria Técnica e Operacional - Diope/Ceagesp, Edison Ignácio Marin da Silva, CPF XXX.165.448-XX, Gerente do Departamento de Entreposto da Capital - Depec e Wenceslau Massayuki Damura, CPF XXX.852.308-XX, pregoeiro da Ceagesp. 
 	b) com fundamento nos arts. 1º, inciso I, 16, inciso I, 17 e 23, inciso I, da Lei 8.443/1992 c/c os arts. 1º, inciso I, 207 e 214, inciso I, do Regimento Interno, que sejam julgadas regulares as contas dos Srs. Arnaldo Teixeira Marabolim (CPF: XXX.046.708-XX) , Cláudio Cava Corrêa (CPF: XXX.947.860-XX) , Flávio Luiz Godas (CPF: XXX.622.068-XX) , Francisco Sérgio Ferreira Jardim (CPF: XXX.025.697-XX) , João Guilherme Rocha Machado (CPF: XXX.469.988-XX) , Marcela Tapajós e Silva (CPF: XXX.479.138-XX) , Sérgio Feijão Filho (CPF: XXX.171.738-XX) , e Wilson Rodrigues dos Reis (CPF: XXX.170.796-XX) , dando-lhes quitação plena;
 	c) aplicar aos Srs. Mário Maurici de Lima Morais, CPF XXX.986.098-XX, Luiz Concilius Gonçalves Ramos, CPF XXX.672.408-XX, Edison Ignácio Marin da Silva, CPF XXX.165.448-XX, Wenceslau Massayuki Damura, CPF XXX.852.308-XX, individualmente, a multa prevista no art. 58, inciso I, da Lei 8.443/1992 c/c o art. 268, inciso I, do Regimento Interno, fixando-lhes o prazo de 15 (quinze) dias, a contar das notificações, para comprovarem, perante o Tribunal (art. 214, inciso III, alínea 'a', do Regimento Interno) , os recolhimentos das dívidas aos cofres do Tesouro Nacional, atualizadas monetariamente desde a data do presente acórdão até a dos efetivos recolhimentos, se forem pagas após o vencimento, na forma da legislação em vigor; 
 	d) aplicar à empresa Ventana Manutenção e Serviços Ltda., CNPJ 15.707.659/0001-50, a multa prevista no art. 58, inciso II, da Lei 8.443/1992 c/c o art. 268, inciso II, do Regimento Interno, fixando-lhe o prazo de 15 (quinze) dias, a contar da notificação, para comprovar, perante o Tribunal (art. 214, inciso III, alínea 'a', do Regimento Interno) , o recolhimento da dívida aos cofres do Tesouro Nacional, atualizada monetariamente desde a data do presente acórdão até a do efetivo recolhimento, se for paga após o vencimento, na forma da legislação em vigor;
 	e) dar ciência, com fundamento no art. 7º da Resolução TCU 265/2014, à Companhia de Entrepostos e Armazéns Gerais do Estado de São Paulo - Ceagesp sobre:
 	e.1) a indevida inclusão dos membros do conselho fiscal no rol de responsáveis, vez que não praticaram atos de gestão no exercício sob exame, configurando inobservância ao disposto nos artigos 10 e 11 da IN TCU 63/2010;
e.2)	 a ausência no Parecer da Auditoria Interna das seguintes informações: demonstração de como a área de auditoria interna está estruturada; como é feita a escolha do titular; e qual o posicionamento da unidade de auditoria na estrutura da Entidade; configurando inobservância aos dispositivos constantes na alínea a do Anexo III, da Decisão Normativa TCU nº 132/2013;
   	f) com fundamento no artigo 250, II, do Regimento Interno do TCU, determinar à Ceagesp que autue processo administrativo visando a declaração de inidoneidade da empresa Ventana Manutenção e Serviços Ltda., CNPJ 15.707.659/0001-50, nos termos do art. 87 da Lei 8.666/93;
 	g) com fundamento nos artigos 10 e 11 da IN TCU 63/2010, retirar do rol de responsáveis os membros do conselho fiscal, Mariana de Lourdes Moreira Lopes Real (CPF: XXX.848.001-XX) Júlio Domingues Possas (CPF: XXX.222.574-XX) , Lúcia Aída Assis de Lima (CPF: XXX.345.251-XX) , Shirley Falcão de Paiva dos Santos (CPF: XXX.831.021-XX) , Fernando Antônio Cavallari (CPF: XXX.624.408-XX) , Alexandre Gonçalves Negri (CPF: XXX.321.388-XX) , João Carlos Bona Garcia (CPF: XXX.333.380-XX) , Maria Inês Lasmar Alvarenga (CPF: XXX.608.901-XX) , José Carlos Pires (CPF: XXX.658.370-XX) ,  Carlos Henrique Neves (CPF: XXX.577.251-XX) e Andressa Beig Jordão (CPF: XXX.089.268-XX) ;
 	h) autorizar, desde já, com amparo no art. 26 da Lei nº 8.443, de 1992, e no art. 217 do RITCU, o parcelamento das dívidas em até 36 (trinta e seis) prestações mensais e sucessivas, caso requerido, esclarecendo ao responsável que a falta de pagamento de qualquer parcela importará no vencimento antecipado do saldo devedor (§ 2º do art. 217 do RITCU) , sem prejuízo das demais medidas legais;
 	i) autorizar, desde logo, nos termos do art. 28, inciso II, da Lei 8.443/1992, a cobrança judicial da dívida caso não atendida a notificação;
 	j) encaminhar cópia da deliberação que vier a ser proferida, bem como do relatório e do voto que a fundamentarem, ao Ministério Público Federal, nos termos do § 7º do art. 209 do Regimento Interno do TCU, para adoção das medidas que entender cabíveis; e
 	l) dar ciência do acórdão que vier a ser proferido, assim como do relatório e do voto que o fundamentarem, à Companhia de Entrepostos e Armazéns Gerais do Estado de São Paulo - Ceagesp.
O MP/TCU concordou com a maior parte das propostas da Secex/SP. Contudo, divergiu da proposta no que se refere à aplicação de multa à Ventana com base no art. 58, inciso II, da Lei 8.443/1992 e ao entendimento de que o TCU não poderia aplicar a sanção de inidoneidade da empresa Ventana (peça 106) .
Segundo o MP/TCU, a jurisprudência deste Tribunal é firme no sentido de que a multa prevista no art. 58 da Lei 8.443/1992 não deve ser imputada à pessoa jurídica, uma vez que tal sanção é aplicável a quem pratica atos de gestão. 
Em relação à questão da inidoneidade para licitar ou contratar com a Administração Pública, o MP/TCU entendeu que:
 	no caso em apreço, existem evidências robustas de que a fraude objetivou demonstrar falsamente a vantajosidade do preço da contratada frente ao praticado no mercado, para que fosse evitada a realização de um novo procedimento licitatório e que o contrato fosse renovado sem passar por uma verdadeira análise de economicidade. Ou seja, a fraude teve claramente o propósito de burlar a necessidade de nova licitação, ferindo os princípios da moralidade, isonomia e competitividade aplicáveis às licitações públicas.
Em conclusão, o MP/TCU considerou que diante do contexto relacionado à fuga de licitação e da gravidade da irregularidade, a aplicação da sanção de inidoneidade à empresa Ventana encontraria amparo no art. 46 da Lei 8.443/1992.
Posteriormente à análise do MP/TCU, o processo foi encaminhado ao gabinete do Exmo. Ministro-Relator Walton Alencar Rodrigues. Antes do pronunciamento do Exmo. Ministro, os Srs. Wenceslau Massayuki Damura e Luis Concilius Gonçalves Ramos ingressaram com novos documentos que complementariam as razões de justificativa já apresentadas. Assim, o processo foi reencaminhado à Secex/SP para que analisasse os novos documentos juntados.  
3. EXAME TÉCNICO
3.1. DOCUMENTOS APRESENTADOS PELO SR. WENCESLAU MASSAYUKI DAMURA
Após o parecer do MP/TCU, o Sr. Wenceslau Massayuki Damura encaminhou documento (peça 107) apresentando novas considerações sobre os fatos relacionados à sua audiência.   
Em relação à desclassificação da empresa Prevlimp, os argumentos apresentados pelo Sr. Wenceslau Massayuki Damura foram:
a) a desclassificação da empresa Prevlimp foi acertada. O auditor utilizou como embasamento para justificar seu argumento um acórdão que se referia à aquisição de softwares, objeto bem diferente do tratado nos autos: prestação de serviços de apoio operacional, varrição e limpeza;
b) o valor era claramente inexequível (37% abaixo do valor orçado pela Ceagesp) .    
Os argumentos apresentados não merecem prosperar. A respeito da desclassificação da empresa Prevlimp, vale citar trechos da análise realizada quando o responsável apresentou suas razões de justificativa (peça 101) :
16. O item do edital que dispõe sobre a inexequibilidade dos preços é o 7.8.3 (peça 35, p. 8-9) : 
7.8. - Da Aceitabilidade da Proposta 
 (...) 
7.8.3. - Será rejeitada a proposta que apresentar valores irrisórios ou de valor zero, incompatíveis com os preços de mercado acrescidos dos respectivos encargos, exceto quando se referirem a materiais e instalações de propriedade da licitante, para os quais ela renuncie à parcela ou à totalidade da remuneração. (g.a.) 
17. O item deixa claro que o licitante poderia apresentar proposta baixa em função da renúncia de remuneração pela aquisição de matérias que ele já possuísse. Assim, caberia ao pregoeiro solicitar ao licitante que justificasse a viabilidade sua proposta. 
18. A jurisprudência deste Tribunal também entende que não cabe ao pregoeiro desclassificar uma empresa por apresentar preço inexequível sem que seja oferecido a ela o direito de justificar seu preço. Neste sentido, aponta o Acórdão 1720/2010-TCU-Segunda Câmara: 
9.6. alertar ao [instituto] que: 
 (...) 
9.6.2. a desclassificação de licitantes pela apresentação de propostas que contenham preços considerados inexequíveis, sem que antes lhe seja facultada a oportunidade de apresentar justificativas para os valores ofertados, vai de encontro ao contido no art. 48, inciso II, da Lei nº 8.666, de 1993, e à jurisprudência desta Corte (Acórdãos 612/2004 e 559/2009, ambos da 1ª Câmara, e 1.100/2008-Plenário) ;
Conforme pode ser observado, o edital e a jurisprudência desta Corte não amparam a decisão do pregoeiro da Ceagesp a época dos fatos, Wenceslau Massayuki Damura, de desclassificar a empresa. 
O responsável afirma também que o acórdão utilizado na argumentação inicial não serviria como parâmetro. Na contratação inicial, o objeto seria a aquisição de softwares (materiais) , ao passo que no presente caso, a contratação seria de serviços e, portanto, a empresa não poderia deixar e pagar os custos legais dos empregados. 
O acórdão utilizado na instrução anterior foi considerado semelhante ao caso guerreado nos presentes autos em face de que nos dois casos existiram problemas na realização do orçamento base (peça 101, p. 4-5) :
19. No TC Processo 030.035/2007-4, esta Corte examinou um procedimento que se assemelha ao caso referido no presente processo. Cita-se trechos do voto que embasou o Acórdão 284/2008-TCU-Plenário, bem como o referido acórdão: 
Voto: 
Seis empresas apresentaram propostas de preços para o Pregão Eletrônico nº 72/2007, promovido pela Empresa Brasileira de Pesquisa Agropecuária (Embrapa) para a aquisição de software de gerenciamento integrado das áreas de compras, almoxarifado e controle de patrimônio. Três foram desclassificadas antes da fase de lances por terem suas propostas de preços , respectivamente de R$ 800.000,00, R$ 1.490.000,00 e R$ 1.500.000,00, sido julgadas inexequíveis. 
 (...) 
3. O primeiro fato que causa espécie neste certame é a desclassificação sumária das propostas mais baixas. Acredito que o juízo de inexequibilidade seja uma das faculdades postas à disposição da Administração cujo exercício demanda a máxima cautela e comedimento. Afinal, é preciso um conhecimento muito profundo do objeto contratado, seus custos e métodos de produção para que se possa afirmar, com razoável grau de certeza, que certo produto ou serviço não pode ser fornecido por aquele preço. A questão se torna mais delicada quando verificamos que o valor com que uma empresa consegue oferecer um bem no mercado depende, muitas vezes, de particularidades inerentes àquele negócio, como, por exemplo, a existência de estoques antigos, a disponibilidade imediata do produto, a economia de escala, etc. Nestes casos pode existir um descolamento dos preços praticados por determinado fornecedor em relação aos dos demais concorrentes, sem que isso implique sua inexequibilidade.
4. No caso em exame, além de a Embrapa não ter demonstrado o cuidado necessário ao lidar com a questão, ainda existe a agravante de a pesquisa de preço de referência ter sido feita com apenas uma empresa, exatamente a que acabou por vencer o pregão. Um levantamento tão restrito não permite estabelecer um parâmetro razoável para o valor da aquisição, não devendo ter sido utilizado para amparar a desclassificação de tantos licitantes 
Acórdão 284/2008-TCU-Plenário: 
9.1. conhecer desta representação, haja vista o preenchimento dos requisitos de admissibilidade; 
9.2. determinar cautelarmente à Empresa Brasileira de Pesquisa Agropecuária a imediata suspensão de todos os pagamentos referentes ao Pregão Eletrônico nº 72/2007, destinado à aquisição de sistema informatizado de gerenciamento das áreas de compras, almoxarifado e controle de patrimônio, até que o Tribunal decida sobre o mérito da questão; 
9.3. promover audiência dos responsáveis abaixo arrolados, para que apresentem razões de justificativas, no prazo de quinze dias, para as seguintes irregularidades: 
9.3.1. Senhor Fábio Carvalho da Cruz (CPF: XXX.178.411-XX) , Pregoeiro: 
9.3.1.1. utilização de apenas um orçamento para compor pesquisa de preços no Pregão Eletrônico nº 72/2007-DRM/CCO sob alegação de que apenas a empresa Link Data atenderia a Embrapa, sendo que seis empresas participaram do pregão; 
9.3.1.2. desclassificação de empresas por inexequibilidade de preços, sem que tenha restado demonstrado, de forma evidente, a impossibilidade de prestação do serviço pelo valor ofertado; (g.a.) 
20. As irregularidades constantes na contratação acima são semelhantes às empreendidas pela Ceagesp quando da contratação da empresa Ventana. 
21. Assim como no processo acima, a Ceagesp desclassificou a empresa licitante sem que fosse demonstrada a impossibilidade da prestação de serviços pelo valor ofertado.
Em relação ao fato de que um caso se trata de contratação de serviços e o outro de aquisição de materiais, a jurisprudência do TCU também é pacífica no sentido de que uma empresa não pode ser desclassificada sumariamente por oferecer um preço supostamente inexequível. Esse posicionamento pode ser observado no voto condutor do Acórdão 2078/2007-TCU-Segunda Câmara, proferido pelo Exmo. Ministro Ubiratan Aguiar:  
Voto:
18. [...] [O] edital do Pregão Eletrônico nº [...] previu a possibilidade de desclassificação de ofertas manifestamente inexequíveis, com preços global ou unitário simbólicos, irrisórios ou cotação de valor zero. Todavia, não definiu parâmetros para que tal condição pudesse ser averiguada. Por consequência, só se poderia admitir desclassificação por inexequibilidade desde que fosse flagrante, devendo, contudo, primeiramente ser afastada a possibilidade de o licitante comprovar a capacidade de executar os serviços nos preços propostos e atender adequadamente ao interesse da Administração.
19. A propósito da verificação da exequibilidade de preço junto aos licitantes, cabe ressaltar, em face de dúvida suscitada pela embargante, que, encerrada a fase de lances e identificado o licitante preliminarmente vencedor, deve ser averiguado o atendimento das demais exigências. Nessa etapa, pode o pregoeiro demandar ao licitante que demonstre a exequibilidade de seu preço, se houver dúvidas a respeito. (g.a.) 
Cumpre salientar, ainda, que o objeto do pregão em questão é: 'prestação de serviços de apoio operacional, varrição, limpeza, lavagem e higienização de vias, logradouros, áreas pavimentadas, áreas ajardinadas, pátios e pavilhões, com disponibilização adequada de mão-de-obra, materiais, equipamentos, utensílios, produtos de limpeza e afins'. Portanto, além da contratação de serviços, a empresa teria que fornecer diversos materiais e, consequentemente, poderia reduzir seu custo, ao contrário do que afirma o responsável.   
Caberia ao pregoeiro, antes de realizar a desclassificação da empresa Prevlimp, afastar a possibilidade de que a empresa pudesse atender adequadamente o objeto da licitação. Ademais, a averiguação da exequibilidade do preço poderia ser auferida após a etapa de lances, conforme entendimento do acórdão supracitado. 
É mister salientar que o entendimento apresentado acima foi sumulado pelo Tribunal em dezembro de 2010, aproximadamente 3 anos antes das irregularidades acima, não podendo o responsável, enquanto pregoeiro, alegar qualquer desconhecimento, ou, ainda, querer restringir sua aplicabilidade a casos específicos, tendo em vista que a súmula não faz qualquer tipo de restrição desse tipo. De fato, a Sumula-TCU 262 estabelece que:
O critério definido no art. 48, inciso II, § 1º, alíneas 'a' e 'b', da Lei nº 8.666/93 conduz a uma presunção relativa de inexequibilidade de preços, devendo a Administração dar à licitante a oportunidade de demonstrar a exequibilidade da sua proposta.
Ante o exposto, propõe-se rejeitas as razões de justificativa apresentadas pelo responsável em relação à desclassificação da empresa Prevlimp.    
No que se refere à habilitação da empresa Ventana Manutenção e Serviços Ltda. - EPP nos Pregões Eletrônicos 32/2013 e 35/2013, diante do descumprimento ao estabelecido nas cláusulas· 5.1.e1 dos respectivos editais, que se refere à comprovação de patrimônio líquido mínimo de 10% do valor dos contratos, o Sr. Wenceslau Massayuki Damura declarou que, em todas as fases que compõem a sessão pública de licitação, foram consultados o sistema COMPRASNET e os órgãos competentes da Ceagesp para a tomada de decisões. Seus atos sempre teriam sido embasados em relatórios técnicos ou jurídicos. 
Apesar do pregoeiro afirmar que seus atos foram embasados em pareceres das áreas competentes, tal afirmação não é verdadeira.
Após a realização do pregão o processo foi encaminhado para a Seção de Controladoria Geral - SECGE, que em seu parecer considerou a empresa inabilitada quanto ao valor do patrimônio líquido.  A empresa apresentava patrimônio líquido no valor de R$ 313.608,84, significativamente inferior ao valor de R$ 421.017,94 estabelecido na cláusula 5.1.e1 do edital (peça 48, p. 9) .
	Neste momento, o pregoeiro já deveria ter inabilitado a empresa. Contudo, encaminhou consulta ao Departamento Jurídico para que se pronunciasse sobre a questão. Cita-se trechos do parecer jurídico que analisou a contratação (peça 49, p. 6/9) :
No entanto, é necessário destacar que a alteração do critério do julgamento para habilitação pode vir a ser questionado tanto pelos demais licitantes quanto pelos órgãos de controle, devendo a Administração apresentar justificativa adequada à questão.
Com efeito, numa primeira análise, com base no princípio da legalidade, a solução a ser aplicada seria: a republicação do edital e abertura para novas propostas ou a desclassificação da melhor proposta e a convocação do segundo colocado.
Todavia, o excesso de formalismo pode muitas vezes trazer prejuízos a Administração tal como restou evidenciado pelo TCU na apreciação de Representação realizada pela empresa Trans-Lix S/A contra a CEAGESP no TC Processo 028.574/2011-7 donde resultou entendimento que a desqualificação da empresa representante por ausência de apresentação da publicação do balanço patrimonial (aspecto formal) , não atendeu ao princípio da economicidade, concluindo-se que deveria ter sido considerada a melhor proposta. 
Diante deste quadro, temos que as duas soluções acima explanadas não atendem de forma integral o interesse público, tendo em vista que o atraso na conclusão do procedimento licitatório, por se tratar de serviços essenciais, pode trazer prejuízos à administração, e, por outro lado, a convocação do segundo colocado importaria num maior dispêndio de recursos públicos não atendendo, desta forma, ao princípio da economicidade.
Deste modo, concluímos, que a solução mais adequada ao caso é a habilitação da empresa que apresentou a melhor proposta, ainda que apresente patrimônio líquido mínimo abaixo do percentual exigido pelo edital, desde que seja demonstrado que considerando o objeto licitado o patrimônio apresentado seja suficiente para o cumprimento do contrato, considerando o capital social mínimo e ainda a complementação da garantia, nos termos do § 2°, do artigo 48 da Lei 8.666/1993.
Logo após o pregoeiro habilitar a empresa Ventana, outra licitante, a empresa Demax, entrou com recurso contra essa habilitação alegando, resumidamente, que a partir do momento que o edital definiu a exigência de patrimônio líquido mínimo, a Ceagesp não poderia alterar esta obrigação (peça 50, p. 1/4) .   
Apesar do parecer contrário da SECGE, do parecer ambíguo do setor jurídico e do recurso da empresa Demax, o Sr. Wenceslau Massayuki Damura optou por declarar a empresa Ventana a vencedora do certame. 
A respeito da responsabilização do pregoeiro, a questão já foi amplamente discutida quando foram feitas as audiências dos responsáveis pelas irregularidades encontradas nos autos (peça 58) . Cita-se, abaixo, trecho da instrução que demonstra que o Sr. Wenceslau Massayuki Damura foi o responsável pela irregularidade hora analisada, tendo sua conduta sido crucial para a ocorrência da irregularidade:
57.	A aceitação da proposta da Ventana, em que pese ter oferecido o menor preço, afronta, de imediato, os princípios básicos da Administração Pública, reiterados no art. 3º  da Lei 8666/93,  principalmente aquele referente à isonomia, tanto no que se refere à restrição imposta a diversas  empresas que não participaram dos certames, em respeito ao limite imposto pelo edital, como às empresas classificadas em segundo lugar, caso essas viessem a ser chamadas a contratar com a Ceagesp e comprovassem os requisitos estabelecidos pelo edital.   
58.	Afronta, ainda, o § 1º do referido artigo, pois ao aceitar as propostas da Ventana, o pregoeiro estabeleceu preferência pela empresa, frustrando o caráter competitivo dos pregões analisados. Ademais, contraria o Art. 41 que determina à Administração o cumprimento às normas e condições do edital, ao qual se acha estritamente vinculada.
59.	Portanto, caberia ao pregoeiro, de imediato, desclassificar a proposta da Ventana, em face do descumprimento da cláusula que estabelecia o valor mínimo do patrimônio líquido a ser comprovado pela empresa, adotando a regra estabelecida na cláusula 7.8.6 dos editais:
'Se a proposta do primeiro colocado não for aceitável ou se a licitante não atender às exigências habilitatórias, o Pregoeiro (a) examinará a proposta subsequente e, assim, sucessivamente, na ordem de classificação, até a apuração de uma proposta que atenda a todos os requisitos do edital.'
60.	Tal atitude, devidamente motivada, não feriria o princípio da economicidade, pois as segundas propostas classificadas resultariam em pequeno acréscimo em relação à proposta vencedora:  
	Empresa
	Pregão 32/2013
	Pregão 35/2013

	Ventana
	3.474.890,00
	4.262.890,00

	2ª colocada
	3.478.000,00
	4.268.900,00

	Diferença
	3.110,00
	6.010,00

61.	Agrava, ainda, essa questão, o fato dos Pregões 31, 32 e 35/2015 ocorrerem concomitantemente. O pregoeiro pedira a posição da SECGE quanto à habilitação da Ventana no que tange ao seu patrimônio líquido em 9/10/2013 nos Pregões 31 (peça 55, p. 1) e 35 (peca 48, p. 8) e em 8/10/2013 no Pregão 32 (peça 56, p. 1) . 
62.	Essa situação não foi levada em consideração pelo pregoeiro. Nas consultas formuladas ao jurídico, sempre argumentava que a empresa teria condição de cumprir aquele contrato especificamente questionado. Em nenhum momento argumenta sobre o fato de a empresa estar pleiteando 3 (três) contratos, sendo que em dois não cumprira as exigências editalícias.    
 (...) 
64.	E, ainda quando indaga se é possível aplicar a regra legal estabelecida no art. 48, parágrafo 2°, da lei 8.666/93, analogicamente, e exigir complementação da garantia em vista da não apresentação do patrimônio líquido exigido, como forma de manutenção das propostas de menor valor, vai de encontro:
64.1.	aos próprios editais, pois sugere criação de regra não prevista nos atos convocatórios para beneficiar a empresa Ventana; e
64.2.	à Súmula 275 deste Tribunal:
Para fins de qualificação econômico-financeira, a Administração pode exigir das licitantes, de forma não cumulativa, capital social mínimo, patrimônio líquido mínimo ou garantias que assegurem o adimplemento do contrato a ser celebrado, no caso de compras para entrega futura e de execução de obras e serviços. 
64.3.	Desse modo, caberia ao pregoeiro, em respeito aos princípios básicos que norteiam as contratações da administração públicas, insertos na Lei 8666/93; aos editais e à jurisprudência deste tribunal, desclassificar a empresa Ventana, em face de não atender ao requisito necessário para sua habilitação, e adotar as demais medidas supervenientes previstas no edital.  
Ante o exposto, propõe-se rejeitar os novos argumentos apresentados pelo Sr. Wenceslau Massayuki Damura, mantendo inalterada a proposta constante à peça 101 no que se refere a este responsável. 
3.2. DOCUMENTOS APRESENTADOS PELO SR. LUIZ CONCILIUS GONÇALVES RAMOS
O Sr. Luiz Concilius Gonçalves também encaminhou documento apresentando novas considerações sobre os fatos relacionados à sua audiência (peça 109) .   
Os argumentos do Sr. Luis Concilius foram, resumidamente, os seguintes:
a) o responsável era a época dos fatos Diretor Técnico Operacional e possuía uma relação hierárquica institucional com o Gerente do Depec, Edison Ignácio Marin da Silva, que era seu subordinado;
b) foram imputados ao Sr. Edison Ignácio Marin da Silva atos que não têm relação com sua competência funcional. Como o Sr. Luiz Concilius era seu superior, ele não poderia responder por atos praticados por pessoas que não eram seus subordinados; 
c) falhas na habilitação da empresa vencedora e na análise de seu patrimônio líquido seriam de responsabilidade do departamento de licitações e não poderiam ser atribuídas ao Sr. Luiz ou ao Sr. Edison, pois este departamento não estaria subordinado à Diope ou à Depec;
d) o fim buscado e alcançado foi a proposta mais vantajosa para a Ceagesp; 
e) para haver responsabilização do agente, é indispensável demonstrar que ele agiu de forma omissiva ou comissiva e cooperou de forma efetiva para a ocorrência do ilícito. Nas condutas do Sr. Luiz e do seu subordinado inexiste nexo causal, posto que não há dano, e inexiste qualquer ação ou omissão ilícita ou ilegal;
f) a responsabilidade pela culpa in vigilando do recorrente só pode existir por ato de seus subordinados. Assim, não tem a menor razão de ser, atribuir ao ora recorrente a má fiscalização de serviços prestados pelo Departamento de Licitação;
g) os atos do Sr. Edison não possuem qualquer ilegalidade e a fiscalização e a supervisão destes foram devidamente cumpridas pelo Sr. Luiz, que agiu de forma cautelosa e diligente;
h) o auditor realizou uma inovação fática. O parecer diz: 'Item 60. Caso essa irregularidade fosse o único problema na conduta do Sr. Edison Ignácio seria possível acatar as razoes de justificativas apresentadas, porém em face dos demais atos a serem analisados nos presentes autos propõe-se rejeitar as razoes de justificativas apresentadas'. Porém, condena o Sr. Edison sem mencionar quais seriam esses 'demais atos';
i) o normativo da Ceagesp não estabelece outras maneiras de se realizar a pesquisa além da solicitação de três orçamentos. Os Srs. Luiz e Edison não podem ser responsabilizados por seguir o normativo; 
j) a análise do quadro societário das empresas que forneceram os orçamentos com a vencedora do certame, não induz a indício de fraude ou conluio. Não poderia sequer haver a exclusão da Ventana do certame e, caso pudesse não seria de competência do Depec ou da Diope, e sim da área responsável pelo certame licitatório; 
l) se houve alguma falha na verificação/análise da documentação apresentada pela contratada esta falha é do setor responsável pela Licitação e Contratos.
Em suma, o Sr. Luis Concilius defende que ele só poderia ser responsabilizado por atos de seus subordinados e que os problemas encontrados nos autos seriam atribuídos à área de licitações que não seria subordinada à sua diretoria. 
Acrescenta que os atos realizados pelo Sr. Edison teriam sido todos legais. Ele realizou a pesquisa de preços, como determinava os normativos da Ceagesp, e fiscalizou o contrato. Qualquer problema na habilitação das empresas não seria de sua responsabilidade, mas da área de licitações. 
Por fim, argumenta que o auditor teria acatado as razões de justificativa do Sr. Edison pelos fatos constantes nos autos, porém, as teria rejeitado por outros atos que ele cometera e que não teriam sido explicitados nos autos. 
Inicialmente, vale ressaltar os motivos pelos quais foi feita a audiência do Sr. Luis Concilius. O responsável foi chamado em audiência em razão dos seguintes atos praticados pelo seu subordinado Edison Ignácio Marin da Silva:   
 solicitação de orçamentos para a abertura de procedimento licitatórios nos processos 072/2013 (Pregão Eletrônico 35/2013) e 073/2013 (Pregão Eletrônico 32/2013) , para empresas com sócios em comum e localizadas no mesmo endereço, descaracterizando a distinção entre os orçamentos e favorecendo a combinação de preços, com infração ao disposto no art. 6º, IX, 'f', da Lei 8.666/1993, e à jurisprudência deste Tribunal; e 
 utilização dos orçamentos das empresas Nobre, Maxlimp e HigiTime, empresas que tem sócios em comum com a empresa Ventana, como parâmetro para considerar vantajoso o orçamento apresentado pela empresa Ventana Manutenção e Serviços Ltda., por ocasião da renovação dos Contratos 72/2013 e 73/2013.
Da análise dos itens acima, percebe-se que os atos pelos quais o Sr. Luis Concilius foi chamado em audiência não tem nenhuma relação com os atos realizados pela área de licitação. 
A área de licitação realizou o certame e habilitou a empresa Ventana, que não deveria ter sido habilitada. Contudo, em razão dessa irregularidade, o Sr. Wenceslau, pregoeiro que conduziu o certame, foi chamado em audiência. Em nenhum momento o Sr. Luis Concilius foi chamado para responder quanto a este problema ou outro referente a área de licitação.
 O Sr. Luis Concilius foi chamado em audiência por dois fatos que, segundo a análise realizada pelo auditor do TCU, seriam imputáveis ao Sr. Edison Ignácio Marin da Silva e que deveriam ter sido fiscalizados pelo responsável, conforme a matriz de responsabilização ao final da instrução. O primeiro foi:
solicitação de orçamentos para a abertura de procedimento licitatórios nos processos 072/2013 (Pregão Eletrônico 35/2013) e 073/2013 (Pregão Eletrônico 32/2013) , para empresas com sócios em comum e localizadas no mesmo endereço, descaracterizando a distinção entre os orçamentos e favorecendo a combinação de preços, com infração ao disposto no art. 6º, IX, 'f', da Lei 8.666/1993, e à jurisprudência deste Tribunal.
Sobre esta irregularidade, retoma-se análise realizada à peça 58 que fundamentou as audiências dos Srs. Luis Concilius e Edison Ignácio:
19. 	Os orçamentos coletados pela área responsável, o Departamento de Entreposto da Capital - Depec, não atendem a norma interna da Ceagesp (NP-AD-030) pois não correspondem a uma ampla pesquisa no mercado fornecedor local. Conforme já mencionado, as empresas consultadas têm sócios comuns entre si e localizam-se no mesmo endereço no município de Curitiba/PR. 
20. 	Constata-se, portanto, que os três orçamentos se resumem, na verdade, em um único orçamento. Desse modo, padecem de credibilidade, indicando provável combinação de preços. 
21.	Pior ainda, serviram de parâmetro para a elaboração das Propostas de Resolução de Diretoria, que culminaram na aprovação da abertura dos procedimentos licitatórios 32 e 35/2013, na modalidade pregão eletrônico.   
22.	 Tal procedimento vai de encontro à jurisprudência deste Tribunal.  Nesse sentido, reproduzo trecho do Voto condutor referente ao Acórdão 3280/2011-TCU-Plenário (TC Processo 030.884/2011-0) :
'O entendimento dominante verificado nas decisões do Tribunal é de que, se não for possível obter preços de referência nos sistemas oficiais, deve ser realizada pesquisa contendo o mínimo de três cotações de empresas ou fornecedores distintos, fazendo constar do respectivo processo a documentação comprobatória dos levantamentos e estudos que fundamentaram o preço estimado. Além disso, não sendo possível obter esse número de cotações, deve ser elaborada justificativa circunstanciada. Como precedentes, os acórdãos 1.379/2007, 3.219/2010 e 1.266/2011, todos do Plenário.' (g.a.) 
23. 	Naquela oportunidade, o Relator entendeu que houve afronta ao art. 6º, IX, 'f', da Lei 8.666/1993, e à jurisprudência deste Tribunal, determinando à entidade que providenciasse as devidas correções. Determinou, ainda, a republicação do Edital em face da existência de outras irregularidades.
24.	 No presente caso, caberia ao Gerente do Depec o cuidado em verificar, ao menos, a procedência dos orçamentos e sua confiabilidade. E, ainda, se encaminhou os orçamentos à Diretoria para aprovação da abertura de processo licitatório, infere-se que os havia aprovado. 
25. 	A posição deste Tribunal é clara no sentido da responsabilidade do setor competente pela aquisição do serviço, no caso o Depec, pela realização da pesquisa de preços. Nesse sentido, cita-se trecho da Ementa do Acórdão 4848/2010-TCU-Primeira Câmara, proferido pelo Exmo. Ministro Augusto Nardes:
 	'1. (...) 
 	2. As pesquisas de preços que dão suporte à elaboração de orçamento, à definição da modalidade de licitação e à efetivação da adequação financeira e orçamentária da despesa, devem ser realizadas previamente à adjudicação do objeto e homologação do procedimento.
 	3. Não constitui incumbência obrigatória da CPL, do pregoeiro ou da autoridade superior realizar pesquisas de preços no mercado e em outros entes públicos, sendo essa atribuição, tendo em vista a complexidade dos diversos objetos licitados, dos setores ou pessoas competentes envolvidas na aquisição do objeto.'
26.	 Caberia também, ao Diretor da Diope a supervisão das ações do gerente a ele subordinado, as quais resultaram no encaminhamento de orçamentos inválidos para deliberação da diretoria, ainda mais em face dos significativos valores envolvidos. Assim sendo, agiu com culpa in vigilando, devendo responder pelos atos por ele praticados. Há que se propor, portanto, a audiência do responsável.
27.	 Sobre a questão, traz-se aos autos trecho do Voto do Exmo. Ministro Benjamin Zymler, proferido no Acórdão 3964/2015-TCU-Primeira Câmara:
6. O recorrente busca justificar seu procedimento com o fundamento de que agiu de boa- fé e com base em pareceres técnicos e jurídicos. Esses argumentos, contudo, não justificam a sua conduta, pois, ao aprovar o orçamento inadequado, ele contribuiu de forma relevante para que fossem materializados os erros ocorridos nas etapas anteriores da cadeia decisória. Ademais, não se trata de falhas insignificantes ou de difícil detecção, de forma que é permitida a conclusão de que o responsável agiu com culpa in vigilando ou in eligendo. (g. a.) 
Percebe-se, portanto, que a audiência em nada se refere a atos realizados pela área de licitação. Quem tinha a competência normativa de obter os orçamentos que embasaram o valor da licitação era o Depec, departamento gerenciado pela Sr. Edison, que era subordinado ao Diope, departamento que tinha como diretor o Sr. Luis Concilius. 
Desta forma, não prospera o argumento apresentado pelo Sr. Luis de que os atos irregulares teriam sido cometidos apenas pelo setor de licitações.  
O segundo ponto pelo qual o Sr. Luis Concilius foi chamado em audiência foi:
utilização dos orçamentos das empresas Nobre, Maxlimp e HigiTime, empresas que tem sócios em comum com a empresa Ventana, como parâmetro para considerar vantajoso o orçamento apresentado pela empresa Ventana Manutenção e Serviços Ltda., por ocasião da renovação dos Contratos 72/2013 e 73/2013.
Em relação a esta irregularidade, o ato praticado pelo Sr. Edison Ignácio é ainda mais grave do que o ato cometido durante a elaboração dos orçamentos que serviram de orçamento base para as licitações vencidas pela empresa Ventana. 
No primeiro caso, apesar dos indícios quanto a desídia na realização da pesquisa de preços, não é possível caracterizar que houve tentativa de fraude ou conluio para burlar o processo licitatório. 
Na irregularidade realizada quando da utilização dos orçamentos viciados para servir de suporte como base para a prorrogação do contrato com a empresa Ventana, contudo, resta claro que o Sr. Edison Ignácio tinha conhecimento da relação existente entre as empresas, não sendo possível alegar que desconhecesse este fato. 
Os orçamentos foram colhidos propositalmente com empresas que tinham sócios em comum com a empresa Ventana, como foi detalhadamente descrito na peça 58:
2.4 - Aditivo de prorrogação de contrato celebrado com a empresa Ventana com base em orçamentos obtidos com empresas de endereço e quadro societário em comum, inclusive com a própria contratada.
2.4.1 - Ocorrência: 
67. 	Quando realizou os aditivos aos contratos celebrados nos Processos 72/2013 e 73/2013 com a empresa Ventana, a Ceagesp utilizou orçamentos de empresas que possuíam sócios em comum entre elas e, também, em comum com a empresa Ventana.  
68. 	O item 4.4, subitem c, da Norma NP-AD-030 (peça 24) , que regulamenta a elaboração da PRD para aditamentos contratuais, define dentre os documentos necessários constantes no PRD, ' (três) orçamentos referentes à pesquisa junto ao mercado fornecedor'.   
69.	 A seguir, será demonstrada a irregularidade cometida pelo Depec/Ceagesp no que se refere à cotação destes orçamentos necessários para a prorrogação do contrato dos Processos 72/2013 e 73/2013. 
Processo 72/2013
70.	 Conforme o PDR juntado ao Processo 72/2013, que propôs a prorrogação da vigência do contrato por mais um ano, os orçamentos apresentados foram das empresas Maxlimp, HigiTime e Nobre (peça 37) . 
71. 	No orçamento da empresa Nobre (peça 39) , datado de 4/9/2014, há um carimbo com o endereço da empresa como sendo a Rua Professor Jorge Leitner, 35 - Curitiba/PR. Quem assina o documento como sócio administrador da empresa é o Sr. Cesar Augusto Vecchiatti Palma.
72. 	Cumpre ressaltar que outro documento necessário para firmar o aditivo ao contrato é a demonstração de interesse do atual contratado em seguir prestando o serviço. 
73.	 Conforme documento constante no processo 72/2013, a Sra. Orlena Silveira, funcionária da Depec encaminhou um e-mail à Ventana, no endereço ventanaservicos@hotmail.com, solicitando à empresa que manifestasse interesse em prorrogar o contrato no dia 2/9/2014 às 14:00 horas (peça 38, p. 7-8) . 
74.	 Em resposta, o Sr. Cesar A. V. Palma, mesmo representante da empresa Nobre, manifesta o interesse na prorrogação de contrato no dia 4/9/2014 (peça 38, p. 7) , desta vez como representante da Ventana Manutenção e Serviços Ltda. 
75.	 Interessante notar que o e-mail encaminhado pelo Sr. Cesar, representando a Ventana, além de ser encaminhado no mesmo dia do orçamento da Nobre, foi encaminhado por meio do e-mail maxlimp.serv@uol.com.br. Tal fato demonstra que o Sr. Cesar A. V. Palma representava a empresa Nobre, a empresa Maxlimp e a empresa Ventana (peça 38, p. 7) .  
76. 	Nos demais e-mails da peça acima percebe-se que os e-mails encaminhados pelo Depec eram endereçados aos dois e-mails, ventanaservicos@hotmail.com e maxlimp.serv@uol.com.br, restando claro que o departamento tinha conhecimento da relação entre as duas empresas (peça 38, p. 3-6) .  
77.	 Desta forma, o Depec não deveria ter apresentado como segundo orçamento, o orçamento da Maxlimp Serviços Terceirizados Ltda. Porém, esse foi o segundo orçamento apresentado, conforme documento juntado à peça 40.     
78.	 O terceiro orçamento foi encaminhado pela empresa HigiTime Serviços Terceirizados Ltda. também no dia 4/9/2014. Ele possui um carimbo grande constando o endereço Av. Dom Pedro II, nº 130 - Quatro Barras/PR, mesmo endereço constante no contrato da empresa Ventana com a Ceagesp (peça 41) . Quem assina o documento como responsável pela empresa é a Sra. Sirlei Fátima dos Santos Marques Motta, mãe do Sr. Christian dos Santos Marques Motta, representante da Ventana Manutenção e Serviços Ltda. nos contratos firmados com a Ceagesp (peça 51) .
Processo 73/2013
79. 	Assim como no Processo 72/2013, as empresas que apresentaram orçamentos necessários para prorrogar o contrato, nas mesmas datas dos orçamentos apresentados no Processo 73/2013, foram as empresas Nobre, Maxlimp e HigiTime (peças 43, 44 e 45) .  
80.	 As assinaturas, endereços e datas são as mesmas constantes no Processos 72/2013, não sendo necessário explanar novamente as impropriedades encontradas. 
2.4.2 - Análise: 
81.	 É razoável afirmar que era possível ao gestor do Depec ter consciência do parentesco entre os representantes das duas empresas e que o endereço da HigiTime era o mesmo da Ventana, sendo exigível conduta diversa da adotada considerando o teor dos e-mails e dos orçamentos apresentados. 
82.	 Na primeira vez, quando se firmou o contrato, ainda poderia se afirmar que o gestor não saberia que a empresa Ventana ganharia a licitação. Assim, não teria condição de estabelecer relação das empresas que apresentaram orçamento com a vencedora do certame. Neste momento, contudo, seria fácil ao gestor ter esse conhecimento. 
83.	 No parecer datado de 31/10/2014, o Sr. Edison Ignácio Marin da Silva, gerente e responsável pelo Depec informa que 'os orçamentos colhidos para que se formalize a renovação contratual, ora pretendida, por mais um período de 12 meses, demonstram preços maiores do que os hoje praticados, pelo atual fornecedor, considerando-se inclusive o reajuste ocorrido em janeiro/2014' (peça 42) .
84.	 Do exposto, resta claro que tais orçamentos se configuram como peças de ficção elaborados todos pela empresa contratada e, portanto, não poderiam ter sido utilizados como parâmetro para mensurar os preços ofertados para a prorrogação dos serviços. De acordo com a Norma NP-AD-030, o responsável por estes orçamentos é o gestor da área demandante, no caso em questão, o Sr. Edison Ignácio Marin da Silva, gerente do Departamento de Entreposto da Capital - Depec.
85.	 Cabe, ainda, responsabilizar o Sr. Luiz Concilius Gonçalves Ramos, Diretor da Diretoria Técnica e Operacional, em face de ter anuído com os atos praticados por seu subordinado, o gerente do Depec, ao assinar as Propostas de Resolução de Diretoria que resultaram na aprovação da prorrogação dos contratos 72/2013 e 73/2013, firmados entre a Ceagesp e empresa Ventana. Desse modo, agiu com culpa in vigilando, devendo responder pelos atos por ele praticados. Há que se propor, portanto, a audiência do responsável.
Resta claro que o responsável pela irregularidade acima detalhada foi o Sr. Edison Ignácio Marin da Silva, responsável pelo Depec, área subordinada ao Diretor Operacional Luiz Concilius Gonçalves Ramos.   
Novamente, não prospera o argumento do Sr. Luiz Concilius de que as irregularidades a que foi chamado em audiência teriam sido realizadas pela área de licitações. 
No que se refere ao argumento de que o auditor teria realizado uma inovação fática ao aceitar os argumentos apresentados pelo Sr. Edison Ignácio e, posteriormente, condená-lo por atos desconhecidos no processo, tal argumento também não merece prosperar. 
Conforme já explicado nos itens pelos quais o Sr. Edison foi chamado em audiência, o auditor deste Tribunal considerou que seria possível acatar as razões se justificativa apresentadas pelo Sr. Edison Ignácio quanto à realização de pesquisa de preços utilizando empresas com sócios em comum, caso este fosse o único ato irregular cometido por ele. Isto porque o responsável poderia desconhecer a relação existente entre as empresas naquele momento.
Assim, o fato de a pesquisa de preços ter se mostrado viciada por ter sido realizada por empresas com sócios em comum, poderia ser decorrente da desídia ou negligência do dirigente do Depec e não de má-fé. 
Entretanto, os orçamentos colhidos pelo Sr. Edison que possibilitaram a prorrogação do contrato demonstram claramente que o responsável tinha pleno conhecimento de que essas empresas estavam relacionadas. 
O auditor em nenhum momento deixou de descrever esse fato que culminou com o julgamento pela irregularidade das contas do Sr. Edison e, consequentemente, do Sr. Luis Concilius. 
Não houve 'inovação fática' alguma por parte do auditor que propôs o julgamento irregular das contas dos responsáveis. Ao contrário do que afirma o Sr, Luis Concilius, as irregularidades que culminaram em sua audiência do foram detalhadas, assim como o motivo da rejeição das razões de justificativa apresentadas pelos Srs. Edison Ignácio Marin da Silva e Luiz Concilius Gonçalves Ramos.   
Desta forma, propõe-se que sejam rejeitadas as novas razões de justificativa apresentadas pelo Sr. Luiz Concilius Gonçalves Ramos.  
CONCLUSÃO
Os novos fatos expostos pelos Srs. Wenceslau Massayuki Damura  e Luiz Concilius Gonçalves Ramos não foram suficientes para afastar suas responsabilidades pelas irregularidades expostas nos presentes autos. 
Desta forma, propõe-se manter inalterada a proposta consignada na instrução anterior, com as alterações sugeridas pelo MP/TCU no sentido de não aplicar a multa prevista no art. 58 da Lei 8.443/92 à empresa Ventana, uma vez que tal sanção é aplicável a quem pratica atos de gestão, e de aplicar a sanção de inidoneidade à empresa Ventana, com amparo no art. 46 da Lei 8.443/1992, diante da fuga de licitação e da gravidade da irregularidade. 
PROPOSTA DE ENCAMINHAMENTO
Diante do exposto, submetem-se os autos à consideração superior, propondo: 
a) com fundamento nos arts. 1º, inciso I, 16, inciso III, alínea 'b' da Lei 8.443/1992 c/c os arts. 19, parágrafo único, e 23, inciso III, da mesma Lei, e com arts. 1º, inciso I, 209, inciso II e § 5º, inciso I, 210, § 2º, e 214, inciso III, do Regimento Interno, que sejam julgadas irregulares as contas dos Srs. Mário Maurici de Lima Morais, CPF XXX.986.098-XX, Diretor-Presidente da Ceagesp, Luiz Concilius Gonçalves Ramos, CPF XXX.672.408-XX, Diretor da Diretoria Técnica e Operacional - Diope/Ceagesp, Edison Ignácio Marin da Silva, CPF XXX.165.448-XX, Gerente do Departamento de Entreposto da Capital - Depec e Wenceslau Massayuki Damura, CPF XXX.852.308-XX, pregoeiro da Ceagesp. 
b) com fundamento nos arts. 1º, inciso I, 16, inciso I, 17 e 23, inciso I, da Lei 8.443/1992 c/c os arts. 1º, inciso I, 207 e 214, inciso I, do Regimento Interno, que sejam julgadas regulares as contas dos Srs. Arnaldo Teixeira Marabolim (CPF: XXX.046.708-XX) , Cláudio Cava Corrêa (CPF: XXX.947.860-XX) , Flávio Luiz Godas (CPF: XXX.622.068-XX) , Francisco Sérgio Ferreira Jardim (CPF: XXX.025.697-XX) , João Guilherme Rocha Machado (CPF: XXX.469.988-XX) , Marcela Tapajós e Silva (CPF: XXX.479.138-XX) , Sérgio Feijão Filho (CPF: XXX.171.738-XX) , e Wilson Rodrigues dos Reis (CPF: XXX.170.796-XX) , dando-lhes quitação plena;
c) aplicar aos Srs. Mário Maurici de Lima Morais, CPF XXX.986.098-XX, Luiz Concilius Gonçalves Ramos, CPF XXX.672.408-XX, Edison Ignácio Marin da Silva, CPF XXX.165.448-XX, e Wenceslau Massayuki Damura, CPF XXX.852.308-XX, individualmente, a multa prevista no art. 58, inciso I, da Lei 8.443/1992 c/c o art. 268, inciso I, do Regimento Interno, fixando-lhes o prazo de 15 (quinze) dias, a contar das notificações, para comprovarem, perante o Tribunal (art. 214, inciso III, alínea 'a', do Regimento Interno) , os recolhimentos das dívidas aos cofres do Tesouro Nacional, atualizadas monetariamente desde a data do presente acórdão até a dos efetivos recolhimentos, se forem pagas após o vencimento, na forma da legislação em vigor; 
d) declarar a inidoneidade da sociedade empresária Ventana Manutenção e Serviços Ltda., CNPJ 15.707.659/0001-50, com fundamento no art. 46 da Lei 8.443/1992, para participar de licitação na Administração Pública Federal;
e) dar ciência, com fundamento no art. 7º da Resolução TCU 265/2014, à Companhia de Entrepostos e Armazéns Gerais do Estado de São Paulo - Ceagesp sobre:
e.1) a indevida inclusão dos membros do conselho fiscal no rol de responsáveis, vez que não praticaram atos de gestão no exercício sob exame, configurando inobservância ao disposto nos artigos 10 e 11 da IN TCU 63/2010;	
e.2)	 a ausência no Parecer da Auditoria Interna de das seguintes informações: demonstração de como a área de auditoria interna está estruturada; como é feita a escolha do titular; e qual o posicionamento da unidade de auditoria na estrutura da Entidade; configurando inobservância aos dispositivos constantes na alínea a do Anexo III, da Decisão Normativa TCU nº 132/2013;
f) com fundamento nos artigos 10 e 11 da IN TCU 63/2010, retirar do rol de responsáveis os membros do conselho fiscal, Mariana de Lourdes Moreira Lopes Real (CPF: XXX.848.001-XX) Júlio Domingues Possas (CPF: XXX.222.574-XX) , Lúcia Aída Assis de Lima (CPF: XXX.345.251-XX) , Shirley Falcão de Paiva dos Santos (CPF: XXX.831.021-XX) , Fernando Antônio Cavallari (CPF: XXX.624.408-XX) , Alexandre Gonçalves Negri (CPF: XXX.321.388-XX) , João Carlos Bona Garcia (CPF: XXX.333.380-XX) , Maria Inês Lasmar Alvarenga (CPF: XXX.608.901-XX) , José Carlos Pires (CPF: XXX.658.370-XX) ,  Carlos Henrique Neves (CPF: XXX.577.251-XX) e Andressa Beig Jordão (CPF: XXX.089.268-XX) ;
g) autorizar, desde já, com amparo no art. 26 da Lei nº 8.443, de 1992, e no art. 217 do RITCU, o parcelamento das dívidas em até 36 (trinta e seis) prestações mensais e sucessivas, caso requerido, fixando-se o vencimento da primeira parcela em 15 dias, a contar do recebimento da notificação, e os das demais a cada 30 dias, devendo incidir sobre cada valor mensal os correspondentes acréscimos legais, na forma prevista na legislação em vigor, bem como esclarecer aos responsáveis que, em caso de parcelamento da dívida, a falta de pagamento de qualquer parcela importará no vencimento antecipado do saldo devedor (art. 217, § 2º, do RI/TCU) ;
h) autorizar, desde logo, nos termos do art. 28, inciso II, da Lei 8.443/1992, a cobrança judicial da dívida caso não atendidas as notificações;
i) encaminhar cópia da deliberação que vier a ser proferida, bem como do relatório e do voto que a fundamentarem, ao Ministério Público Federal, nos termos do § 7º do art. 209 do Regimento Interno do TCU, para adoção das medidas que entender cabíveis;
j) encaminhar cópia da deliberação que vier a ser proferida, bem como do relatório e do voto que a fundamentarem, ao Ministério Público Estadual, em face de sua competência relativa a crimes praticados em detrimento de sociedade de economia mista; e
j) dar ciência do acórdão que vier a ser proferido, assim como do relatório e do voto que o fundamentarem, à Companhia de Entrepostos e Armazéns Gerais do Estado de São Paulo - Ceagesp."
O MPTCU manifestou-se conforme abaixo transcrito (peça 118) :
"Trata-se de prestação de contas da Companhia de Entrepostos e Armazéns Gerais do Estado de São Paulo (Ceagesp) , relativas ao exercício de 2013.
2.	Na análise inicial empreendida nas contas da Ceagesp, foram encontrados indícios de irregularidades no processo de contratação da Ventana Manutenção e Serviços Ltda. (Ventana) para realizar serviços de varrição e apoio operacional no Entreposto Terminal de São Paulo (peça 16) , razão pela qual se promoveram as audiências dos Srs. Wenceslau Massayuki Damura, pregoeiro da Ceagesp, Edison Ignácio Marin da Silva, gerente do Departamento de Entreposto da Capital, Luiz Concilius Gonçalves Ramos, diretor da Diretoria Técnica e Operacional, e Mário Maurici de Lima Morais,    diretor-presidente da Companhia, bem como a oitiva da referida sociedade empresária.
3.	Na instrução à peça 101, a Secex/SP considerou que os argumentos apresentados nas manifestações dos responsáveis não foram suficientes para elidir as irregularidades, de modo que formulou proposta de encaminhamento para que esta Corte: i) julgue irregulares as contas dos gestores ouvidos em audiência; ii) julgue regulares as contas dos demais responsáveis pela gestão da Companhia no exercício de 2013; iii) aplique à sociedade empresária a multa prevista no art. 58, inciso I, da Lei nº 8.443/92; iv) determine à Ceagesp que autue processo administrativo visando à declaração de inidoneidade da aludida sociedade empresária, nos termos do art. 87 da Lei nº 8.666/93; e v) cientifique a Ceagesp acerca da indevida inclusão dos membros do conselho fiscal no rol de responsáveis e da insuficiência de informações no Parecer da Auditoria Interna. 
4.	Em meu pronunciamento anterior (peça 106) , manifestei-me parcialmente de acordo com as propostas formuladas pela unidade técnica. Divergi, data vênia, quanto à proposta de aplicação da multa prevista no art. 58 da Lei nº 8.443/92 à sociedade empresária, tendo em vista que a jurisprudência deste Tribunal é firme no sentido de que tal sanção somente é aplicável a quem pratica atos de gestão. Também dissenti da proposta de determinar à Ceagesp que autue processo administrativo visando à declaração de inidoneidade da Ventana, por entender que os elementos contidos nos autos possibilitavam a aplicação da sanção de inidoneidade pelo próprio TCU, em razão da presença de evidências robustas demonstrando que a sociedade empresária teria participado de conluio/fraude para comprovar falsamente a vantajosidade do preço praticado na renovação do seu contrato frente ao adotado usualmente no mercado, com o propósito de evitar verdadeira análise de economicidade pela Ceagesp e burlar a necessidade de nova licitação.
5.	Quando os autos já se encontravam no Gabinete de Vossa Excelência, o Sr. Wenceslau Massayuki Damura ingressou com novos documentos (peça 107) , em complemento aos elementos encaminhados em suas razões de justificativa. O Ministro-Substituto Marcos Bemquerer Costa, em substituição à Vossa Excelência, com fundamento na Portaria da Presidência nº 226/2016, emitiu despacho (peça 108) determinando que a unidade técnica examinasse a documentação complementar apresentada pelo pregoeiro da Companhia. Em seguida, o Sr. Luiz Concilius Gonçalves Ramos também procedeu à juntada de novos documentos (peça 109) .
6.	Em sua derradeira análise (peças 114/116) , a unidade técnica concluiu que os novos elementos apresentados tampouco são suficientes para elidir as irregularidades ou afastar a culpabilidade dos responsáveis, de modo que formulou nova proposta de encaminhamento (peça 114, p. 15-16) , mantendo, em essência, a sua proposta anterior e incorporando os ajustes que sugeri em meu parecer anterior.
7.	Ante o exposto, considerando adequada a análise efetuada pela unidade técnica, este representante do Ministério Público manifesta-se de acordo com a proposta de encaminhamento à peça 114, p. 15-16."
É o relatório.

8.1. Christopher Rezende Guerra Aguiar (203028/OAB-SP) e outros.  
8.2. Wilton Luis da Silva Gomes (220788/OAB-SP) e outros.  
8.3. Alessandra Gomes Leite (295199/OAB-SP) e outros.

Subprocurador-Geral Paulo Soares Bugarin.

PRESTAÇÃO DE CONTAS. CEAGESP. EXERCÍCIO DE 2013. FRAUDE EM LICITAÇÃO. MONTANTE CONTRATADO DE ALTA MATERIALIDADE. IRREGULARIDADE DAS CONTAS DOS GESTORES ENVOLVIDOS NA CONTRATAÇÃO. MULTA. REGULARIDADES DAS CONTAS DOS DEMAIS GESTORES. DECLARAÇÃO DE INIDONEIDADE. CIÊNCIA.

PRESTAÇÃO DE CONTAS (PC)

Secretaria de Controle Externo da Agricultura e do Meio Ambiente (SecexAmb).

Trata-se da prestação de contas anual da Companhia de Entrepostos e Armazéns Gerais do Estado de São Paulo (Ceagesp) , relativa ao exercício de 2013.
Na análise inicial dos autos, foram identificados indícios de irregularidades no processo de contratação da empresa Ventana Manutenção e Serviços Ltda. para realizar serviços de varrição e apoio operacional no Entreposto Terminal de São Paulo. Assim, foi realizada inspeção na Ceagesp para averiguar a regularidade dessa contratação, que representava percentual material (20%) do montante total contratado pela empresa por meio de licitação e, assim, poderia ter reflexos no julgamento das contas dos responsáveis.
A partir da confirmação dos indícios de irregularidades, foram realizadas audiências dos gestores da Ceagesp e oitiva da empresa Ventana Manutenção e Serviços Ltda.
Após analisar as razões de justificativa apresentadas pelos gestores e a manifestação da empresa, a unidade técnica encaminhou os autos ao meu gabinete com proposta de julgamento pela irregularidade das contas dos gestores e declaração de inidoneidade da empresa contratada, que, com sugestões de ajustes, contou com a anuência do MPTCU.
Posteriormente, Wenceslau Massayuki Damura e Luiz Concilius Gonçalves Ramos ingressaram com nova documentação para complementar as razões de justificativa anteriormente apresentadas. Assim, ordenei que os documentos fossem examinados pela unidade técnica.
As novas informações não alteraram as conclusões nem a essência da proposta de mérito da unidade técnica. O MPTCU, igualmente, anuiu à nova proposta de mérito.
Feita a apresentação, passo a decidir.
Concordo com a análise e a proposta de encaminhamento elaborada pela unidade técnica, as quais incorporo às minhas razões de decidir no que não diferirem das considerações que teço a seguir.
Luiz Concilius Gonçalves Ramos, então Diretor da Diretoria Técnica Operacional Diope/Ceagesp e Edison Ignácio Marin da Silva, Gerente do Departamento de Entreposto da Capital - Depec foram ouvidos em audiência por duas irregularidades, a saber: 
solicitação de orçamentos para abertura de procedimentos licitatórios (Pregão Eletrônico 35/2013 e Pregão Eletrônico 32/2013) a empresas com sócios em comum e localizadas no mesmo endereço, o que descaracterizou a distinção entre os orçamentos e permitiu a combinação de preços, em desacordo com o disposto no art. 6º, inciso IX, alínea "f, da Lei 8.666/1993;
utilização dos orçamentos das empresas com sócios comuns e localizadas no mesmo endereço como balizadores da vantagem do orçamento apresentado pela empresa Ventana Manutenção e Serviços Ltda., por ocasião da renovação dos contratos 72/2013 e 73/2013, em desacordo com o art. 3º, caput e § 1º; e art. 41, da Lei 8666/1993, as cláusulas 4.6, 5.1.e1 e 7.8.6 dos editais dos pregões respectivos;
Edison Ignácio Marin da Silva argumentou que que tentou obter orçamentos de mais empresas, mas que somente as empresas que tinham sócios em comum atenderam ao chamado. Ademais, cada empresa teria apenas alguns sócios em comum, o que não representaria impedimento para utilização dos orçamentos enviados por elas por serem pessoas jurídicas diferentes.
Nesse ponto, a jurisprudência do Tribunal é no sentido de que os gestores verifiquem os quadros societários e os endereços dos licitantes, a fim de identificar a existência de sócios comuns, endereços idênticos ou relações de parentescos que, em conjunto com outras informações, possam indicar a ocorrência de conluio entre licitantes (Acórdão 2136/2006-TCU-Primeira Câmara, relator o E. Ministro Augusto Nardes, e 1.793/2011-TCU-Plenário, relator o E. Ministro Valmir Campelo) .
Dessa forma, o gerente do Depec deveria ter conferido a existência de quadros societários comuns, o que poderia significar alerta para a possibilidade de ocorrência de conluio entre as empresas. 
Além disso, o fato de duas das empresas terem o mesmo endereço e de todas terem sido representadas pela mesma pessoa signatária das comunicações eletrônicas enviadas ao departamento da Ceagesp é evidência corroborativa clara e fácil de detectar de que se estava perante a simulação de preços com o intuito de fraudar o certame.
Não se pode olvidar que a empresa vencedora da licitação também tinha sócios em comum com as empresas que apresentaram os orçamentos.
A justificativa de que as empresas são pessoas jurídicas distintas também não é suficiente para atestar a regularidade da utilização dos orçamentos apresentados a fim de demonstrar a vantagem da renovação dos contratos 72/2013 e 73/2013, especialmente diante das várias evidências corroborativas de que se estava diante de conluio entre as empresas, conforme acima descrito.
A argumentação do responsável de que o Acórdão 1214/2013-TCU-Plenário, relator o E. Ministro Aroldo Cedraz, dispensaria a realização de pesquisas de preços para a renovação de contratos também deve ser refutada.
Primeiramente, a decisão citada trata de recomendação em situação específica em que os itens do contrato são reajustados por índices oficiais ou com base em convenções ou acordos coletivos, que é diferente do caso tratado nestes autos.
Em segundo lugar e mais importante, a pesquisa de preços realizada a partir de orçamentos apresentadas por empresas com sócios em comum, endereços idênticos e mesmo representante é que serviu de justificativa pela própria gestão da Ceagesp para caracterizar a vantagem das renovações contratuais.
Em terceiro lugar, a vencedora da licitação também era constituída por sócios em comum aos das empresas que apresentaram os orçamentos.
Assim, as razões de justificativa apresentadas por Edison Ignácio Marin da Silva devem ser rejeitadas.
Luiz Concilius Gonçalves Ramos apresentou razões de justificativa semelhantes às de Edison Ignácio Marin da Silva e acrescentou que não poderia ser responsabilizado por culpa in vigilando porque, no seu entendimento, todas as condutas do gerente da Depec, por ele supervisionadas, estavam de acordo com a lei e eram adequadas.
Conforme acima discorrido, os processos de solicitação dos orçamentos e a utilização dessas cotações para justificar as renovações dos contratos 72/2013 e 73/2013 estavam eivadas de irregularidades que seriam facilmente percebidas pela simples confrontação dos endereços, do nome do representante signatário das correspondências eletrônicas enviadas à Ceagesp e dos sócios em comum das empresas que apresentaram os orçamentos.
Nesses termos, as razões de justificativa de Luiz Concilius Gonçalves Ramos não devem ser acolhidas.
Em sede de novas razões de justificativa (peça 109) , o responsável alega que os atos imputados ao seu subordinado, Edison Ignácio Marin da Silva, não têm relação com sua competência funcional e, assim, nenhum dos dois deveria ser responsabilizado, pois falhas na habilitação da empresa vencedora e na análise do seu patrimônio líquido seriam de responsabilidade de outro departamento.
Alegou que, para haver responsabilização, é indispensável demonstrar que ele agiu de forma omissiva ou comissiva e cooperou de forma efetiva para a ocorrência do ilícito e que, ainda, o fim buscado e alcançado foi a proposta mais vantajosa para a Ceagesp.
O responsável argumentou também que o auditor que elaborou a primeira instrução foi vago ao definir os atos praticados por Edison Ignácio Marin da Silva que seriam irregulares.
Nenhuma das novas razões de justificativa pode ser aceita. Conforme já expresso na análise das razões de justificativa apresentadas por Edison Ignácio Marin da Silva, suas condutas referiram-se à solicitação de orçamentos a empresas com sócios em comum e localizadas no mesmo endereço, o que permitiu a combinação de preços, e a utilização desses orçamentos fraudulentos para balizamento da vantagem da contratação da empresa Ventana Manutenção e Serviços Ltda.
O cometimento desses atos teve início no âmbito do Departamento de Entreposto da Capital (Depec) , que era subordinado à Diretoria Técnica Operacional Diope/Ceagesp, da qual Luiz Concilius Gonçalves Ramos era o titular. 
A irregularidade dos atos e a falta de adequada supervisão, que poderia ter evitado a ocorrência, já foram analisadas acima, restando, nos autos, muito bem caracterizadas, desde a primeira instrução elaborada pelo auditor, as graves irregularidades cometidas pelos dois responsáveis.
Wenceslau Massayuki Damura, pregoeiro da Ceagesp, foi ouvido em audiência pelas irregularidades abaixo, a saber:
desclassificação da empresa Prevlimp - Serviços de Mão de Obra do Pregão 35/2013, sem ter lhe concedido oportunidade para apresentar justificativas para os valores ofertados e sem ter demonstrado a impossibilidade da prestação dos serviços pelo valor proposto, em afronta ao artigo 48, inciso II, da Lei 8666/1993; e
classificação da empresa Ventana Manutenção e Serviços Ltda. nos pregões eletrônicos 35/2013 e 32/2013, mesmo diante do descumprimento ao estabelecido na cláusula 5.1.e1 dos respectivos editais, que se referiam à comprovação de patrimônio líquido mínimo de 10% do valor dos contratos, e permissão para a complementação da insuficiência de patrimônio líquido mediante a apresentação de garantia, regra não prevista nos certames, em desacordo com os arts. 3º, caput e § 1º, e 41 da Lei 8.666/1993, e as cláusulas 4.6, 5.1.e1 e 7.8.6 dos respectivos editais;
O responsável alega, em resumo, que a proposta apresentada pela empresa Prevlimp era manifestamente inexequível e, assim, sua contratação poderia causar transtornos para a Ceagesp. Ele ainda acrescentou que a empresa desclassificada não possuía capital social mínimo para garantir a boa execução do contrato.
É de conhecimento amplo que as propostas inexequíveis são passíveis de desclassificação tendo em vista que as empresas que as apresentam podem não ter capacidade operacional e/ou financeira para executar o contrato a contento, o que prejudica a gestão pública.
Ocorre que a irregularidade apontada na conduta do gestor é o fato de que a proposta foi desclassificada por apresentação de proposta supostamente inexequível sem que ao licitante tivesse sido oferecida a oportunidade de justificar os valores ofertados, o que vai de encontro à jurisprudência do Tribunal.
Esse fato é agravado pela percepção de que as referências de preço para estimar a exequibilidade dos serviços a serem contratados derivaram de orçamentos produzidos por empresas com sócios em comum, com endereços idênticos, representante em comum, e ligação com a empresa vencedora da licitação.
A alegação do pregoeiro de que a empresa Prevlimp não tinha patrimônio ou capital mínimo para executar os serviços não pode ser aceita, tendo em vista que a vencedora do certame, empresa Ventana, também não exibia patrimônio líquido suficiente, mas mesmo assim não foi desclassificada.
 Quanto à não desclassificação da empresa Ventana Manutenção e Serviços Ltda. por insuficiência de patrimônio líquido mínimo, o que afrontou o estabelecido nas cláusulas editalícias elaboradas pela própria Ceagesp, o responsável argumentou que a capacidade da vencedora foi avaliada pela conjugação do seu capital social com a análise do seu balancete de 2013, que demonstrava evolução nas suas operações.
  Assim, segundo o responsável, o gestor público poderia analisar os itens das demonstrações contábeis em conjunto e decidir flexibilizar a aferição dos itens do edital referentes ao patrimônio líquido mínimo se as demais informações permitissem a conclusão sobre a boa capacidade operacional e financeira para a execução do serviço.
Com base nessa análise, a empresa Ventana Manutenção e Serviços Ltda. foi habilitada por ter sido bem avaliada pelos indicadores de liquidez geral, solvência geral e liquidez corrente embora não comprovasse possuir patrimônio líquido mínimo de 10% do valor da contratação, nos termos exatos do item 5.5.2.e.1 dos editais dos pregões eletrônicos 32/2013 e 35/2013.
Os argumentos do pregoeiro não podem ser acolhidos. A vinculação às normas e às condições do instrumento convocatório é uma obrigação do gestor sob o risco de introdução de discricionariedade de julgamento que tenha por objetivo obstar o caráter competitivo da licitação e favorecimento de licitantes em detrimento de outros, o que, de fato, ocorreu.
Em sede de novas razões de justificativa (peça 107) , o pregoeiro reiterou a alegação de que a desclassificação da empresa Prevlimp foi acertada, pois a proposta era claramente inexequível e que a refutação das suas primeiras razões de justificativa foram baseadas em acórdão que se referia à aquisição de softwares, objeto diferente da prestação de serviços de limpeza e varrição.
Quanto à desclassificação da empresa Prevlimp, remanesce o fato de que a proposta foi desclassificada sem que ao licitante tenho sido oferecida a oportunidade de justificar os valores ofertados, o que vai de encontro à jurisprudência do Tribunal, conforme acima já discutido. Assim, suas razões de justificativa devem ser rejeitadas.
No que se refere ao acórdão relacionado à aquisição de software, não há reparos ao procedimento adotado pela unidade técnica. O acórdão exemplificativo, de fato, referia-se à aquisição de objetivo distinto, mas em situação semelhante à tratada nestes autos, qual seja: desclassificação de proposta supostamente inexequível, com base em orçamento de qualidade mais que duvidosa, sem oferecimento de oportunidade para que o licitante justificasse os valores ofertados.
O pregoeiro argumenta (peça 107) que a habilitação da empresa Ventana Manutenção e Serviços Ltda. foi baseada em pareceres das áreas competentes. Essa alegação também não pode prosperar. A Seção de Controladoria Geral (SECGE) emitiu parecer em que considerou a empresa inabilitada por apresentar patrimônio líquido inferior ao estabelecido no edital de licitação (peça 48) .
O Departamento Jurídico (peça 49) expressou seu entendimento de que o oferecimento da possibilidade de apresentação de garantias para complementar a insuficiência de patrimônio líquido era irregular e que a solução, com base no princípio da ilegalidade, seria republicar o edital e abrir prazo para novas propostas ou desclassificar o primeiro colocado e convocar o segundo colocado.
Fica bem claro que a ilegalidade do procedimento foi expressada nos dois pareceres. Apesar disso e da existência de recurso da empresa Demax contra a habilitação da empresa Ventana Manutenção e Serviços Ltda. em razão de não atingimento do patrimônio líquido requerido, a primeira colocada foi declarada vencedora do certame pelo pregoeiro.
Dessa forma, o procedimento adotado pelo pregoeiro feriu frontalmente a Lei 8.666/1993 e a Súmula TCU 275, que assim dispõe:
"Para fins de qualificação econômico-financeira, a Administração pode exigir das licitantes, de forma não cumulativa, capital social mínimo, patrimônio líquido mínimo ou garantias que assegurem o adimplemento do contrato a ser celebrado, no caso de compras para entrega futura e de execução de obras e serviços." (grifei) 
Assim, as razões de justificativas do responsável devem ser rejeitadas.
Mário Maurici de Lima Morais, então Diretor-Presidente da Ceagesp, foi ouvido em audiência pelas quatro irregularidades acima descritas. Suas razões de justificativa são de igual teor às das apresentadas pelos responsáveis anteriormente ouvidos em audiência e, dessa forma, devem ser rejeitadas.
O responsável alegou, adicionalmente, que não caberia sua responsabilização por culpa in elegendo dos seus subordinados porque suas ações teriam sido praticadas de forma legal e regular e, assim, não estariam maculadas as escolhas dos subordinados.
Considerando as irregularidades praticadas por seus subordinados e a materialidade da contratação discutida nos autos, 20% do montante total contratado pela empresa por meio de licitação, fica claro que o processo licitatório deveria ter sofrido monitoramento e supervisão da alta gestão para que fosse realizado em conformidade com a lei, o que, de fato, não ocorreu.
Assim, as razões de justificativa do responsável não podem ser aceitas.
A manifestação da empresa Ventana Manutenção e Serviços Ltda. em atenção à oitiva do Tribunal também não apresentou elementos para descaracterizar as irregularidades acima descritas.
A empresa argumentou que os orçamentos serviram somente como parâmetro para a contratação e declarou que prestou os serviços com qualidade e respeito aos termos do contrato, mas não apresentou documentação capaz de refutar a evidência de orçamentos fictícios, perpetrados pelas empresas do grupo societária do qual fazia parte, que fraudaram o caráter competitivo da licitação.
As informações sobre a ligação societária entre as empresas, a utilização de representante em comum e a localização em endereços idênticos foram comprovadas pela unidade técnica em consultas realizadas na base de dados da Receita Federal do Brasil.
Portanto, verificada a ocorrência de fraude comprovada à licitação, acolho a proposta de declaração de inidoneidade da empresa Ventana Manutenção e Serviços Ltda. para participar de licitação na Administração Pública Federal, nos termos do art. 46 da Lei 8.443/1992.
A unidade técnica também identificou impropriedades na elaboração do rol de responsáveis apresentado pela Ceagesp porque nele estavam incluídos os membros do conselho fiscal, o que configura inobservância das disposições dos arts. 10 e 11 da IN TCU 63/2010. Assim, concordo com a proposta de dar ciência à empresa sobre a indevida inclusão dos conselheiros fiscais no rol de responsáveis.
Diante da gravidade da fraude licitatória evidenciada e da materialidade dos valores envolvidos na contratação, acolho a proposta da unidade técnica de julgar irregulares as contas de Mário Maurici de Lima Morais, Luiz Concilius Gonçalves Ramos, Edison Ignácio Marin da Silva e Wenceslau Massayuki Damura, com aplicação da multa prevista no art. 58, inciso I, da Lei 8.443/1993.
Feitas essas considerações, voto por que o Tribunal de Contas da União aprove o acórdão que ora submeto à apreciação deste colegiado.  
TCU, Sala das Sessões Ministro Luciano Brandão Alves de Souza, em 15 de julho de 2020.
WALTON ALENCAR RODRIGUES 
Relator